【裁判字號】    95,上更(一),261
【裁判日期】    951204
【裁判案由】    違反毒品危害防制條例
【裁判全文】
臺灣高等法院高雄分院刑事判決     95年度上更(一)字第261號
    上  訴  人
    即  被  告  甲○○
    選任辯護人  葉錦郎  律師
上列上訴人因違反毒品危害防制條例案件，不服臺灣高雄地方法
院93年度訴字第3356號中華民國94年8 月30日第一審判決（起訴
案號：臺灣高雄地方法院檢察署93年度偵字第3764號），提起上
訴，本院判決後，經最高法院發回更審，本院判決如下：
    主  文
原判決撤銷。
甲○○意圖販賣而持有第一級毒品，累犯，處有期徒刑拾貳年，
褫奪公權陸年；扣案之第一級毒品海洛因伍佰陸拾捌包（合計淨
重壹佰壹拾點伍參公克，純度百分之貳拾貳點肆壹，純質淨重貳
拾肆點柒柒公克），沒收銷燬之；扣案海洛因毒品外包裝夾鏈袋
伍佰陸拾捌個、電子磅秤台、分裝夾鏈袋伍包（大型袋肆包、
小型袋壹包，共計貳仟捌佰伍拾個空袋）、杓子肆支，均沒收。
    事  實
一、甲○○前於民國86年間因槍砲彈藥刀械管制條例等案件，經
    臺灣高等法院臺中分院88年度上訴字第822 號判決合併定執
    行刑有期徒刑3 年6 月確定，另於88年間因傷害案件經臺灣
    台中地方法院以87年度訴緝字第560 號判處有期徒刑5 月，
    2 案合併執行有期徒刑4 年，執行中於90年4 月13日縮短刑
    期假釋出監交付保護管束，於91年8 月14日縮刑期滿視為執
    行完畢，詎仍未知戒慎，明知海洛因業經公告列為毒品危害
    防制條例第2 條第2 項第1 款之第一級毒品，不得非法販賣
    、轉讓、持有、施用，竟基於施用第一級毒品海洛因之犯意
    ，於93年2 月10日某時許，在高雄市前鎮區某處夜市，以新
    台幣（下同）17萬元之代價，向真實年籍、姓名不詳，綽號
    「順仔」之成年男子，購得110 餘公克之第一級毒品海洛因
    ，部分供己施用（施用毒品部分另案經觀察勒戒執行完畢認
    無繼續施用傾向後，由臺灣高雄地方法院檢察署檢察官以93
    年度毒偵字第893 號為不起訴處分），嗣並另行萌生將毒品
    分裝成小包販賣予他人營利之意思，於販入上開第一級毒品
    海洛因後1 天內，持渠所有之電子磅秤３台、杓子4 支等物
    ，在其位於高雄市○鎮區○○路20號26樓之13室居所內，將
    上開欲自行施用外之第一級毒品海洛因等量予以分裝置入其
    所有夾鏈袋成為毛重均0.3 公克或0.4 公克包裝、約568 餘
    包而持有之，並欲伺機販售。嗣於同月12日16時許，經警持
    票赴上址搜索，扣得已包裝成袋之第一級毒品海洛因568 包
    （扣案海洛因合計淨重110.53公克，純度百分之22.41 ，純
    質淨重24.77 公克，空包裝重119.93公克）、電子磅秤3 台
    、分裝夾鏈袋5 包（大型袋4 包、小型袋1 包，共計2,850
    個空袋）、杓子4 支等物，始悉上情。
二、案經高雄市政府警察局前鎮分局報請臺灣高雄地方法院檢察
    署檢察官。
    理  由
甲、程序方面：
一、被告甲○○、選任辯護人、檢察官迄本院言詞辯論終結前，
    均未爭執行政院衛生署管制藥品管理局函、高雄市立凱旋醫
    院煙毒尿液檢驗成績單、高雄醫學大學附設中和紀念醫院檢
    驗報告、高雄市立小港醫院診斷證明書暨病歷資料、法務部
    調查局檢驗通知書、法務部法醫研究所函暨93年度上半年毒
    品國內海洛因平均買賣價格表、阮綜合醫院急診診療單、高
    雄看守所附設勒戒處所及該所檢附之有無繼續施用毒品傾向
    證明書等文書之證據能力而聲明異議。本院審酌上開文書說
    明，或屬專業領域並為專責之機關所出具，且該等文書作成
    當時之情況合法適當，亦無顯不可信之情形。是參酌刑事訴
    訟法第159 條之4 第1 款、第159 條之5 第2 項規定，均具
    有證據能力。
二、按除顯有不可信之情況外，公務員職務上製作之紀錄文書、
    證明文書，亦得為證據，刑事訴訟法第159 條之4 第1 款定
    有明文，且依該條前言「除前3 條（指第159 條之1 、之2
    、之3） 之情形外」之意旨，顯係將公務員職務上製作之紀
    錄文書當作刑事訴訟法第159 條「被告以外之人於審判外之
    言詞或書面陳述，除法律有規定者外，不得做為證據」中之
    法律規定。卷附之高雄市政府警察局前鎮分局扣押筆錄及扣
    押物品目錄表等資料，係被告以外之人於審判外所為之書面
    陳述，屬於傳聞證據，然屬高雄市政府警察局前鎮分局公務
    員職務上製作，經常處於可受公開檢查之狀態，設有錯誤，
    甚易發現而予及時糾正之紀錄文書，應屬刑事訴訟法第159
    條之4 第1 款所稱之紀錄文書，又查無證據證明上開資料顯
    有不可信之情況，揆諸前揭規定，有證據能力。
三、傳聞法則乃對於被告以外之人於審判外之言詞或書面陳述，
    亦即針對被告以外之人於審判外以言詞或書面所為之供述證
    據而為之規範。卷附海洛因毒品照片14幀，乃以科學、機械
    之方式，對於當時狀況所為忠實且正確之記錄，性質上並非
    供述證據，應無刑事訴訟法第159 條第1 項規定之適用。
乙、實體方面：
一、上訴人即被告甲○○經本院合法傳喚，無正當理由未到庭，
    據其於偵查、原審及本院前審準備程序中對遭查獲持有扣案
    之分裝電子磅秤、分裝袋、杓子等物，及上開扣案物係其所
    有等情固不否認，惟矢口否認有何販賣毒品海洛因之意圖，
    辯稱：我每天要服用10餘包分裝袋包海洛因藥量（每包約0.
    3 至0.4 公克），之前曾因施用海洛因休克送醫，所以才將
    毒品稱重包裝才不致施用過量，被查獲之毒品均係供自己所
    用，因1 次購入量大價格比較便宜，又買回後當日自行分裝
    成500 多包等語。
二、經查：
（一）被告位於高雄市○鎮區○○路20號26樓之13室之居處，經
      警於93年2 月10日16時許持票進入搜索，在內扣得已包裝
      成袋之第一級毒品海洛因568 包（其中563 包在客廳桌上
      查扣，餘5 包在臥室桌子抽屜中查扣），及電子磅秤3 台
      、分裝夾鏈袋5 包（大型空袋1 包、小型空袋4 包）、杓
      子4 支等物之查獲經過，及扣案之電子磅秤、分裝袋、杓
      子等物係被告所有，用以分裝毒品所用等情，又扣案上開
      白色粉末568 包，確屬第一級毒品海洛因成分，且合計淨
      重110.53公克，純度百分之22.41 ，純質淨重24.77 公克
      之事實，為被告所不爭執，並有原審法院搜索票、高雄市
      政府警察局前鎮分局搜索扣押筆錄暨扣押物品目錄表（警
      卷第4 頁以下），及法務部調查局93年7 月27日調科壹字
      第220017599 號鑑定通知書附於偵查卷第42頁卷可稽，均
      堪認屬實。
（二）上開扣案第一級毒品海洛因，係被告於93年2 月10日某時
      ，在高雄市前鎮區前鎮夜市內，以17萬元之價格，向真實
      姓名年籍均不詳、綽號「順仔」之成年男子所購入，並當
      場交付現金等情，業據被告供述在卷（見偵查卷第61頁、
      原審卷第134 頁），則被告有購入扣案海洛因事實，亦堪
      認定。
（三）被告於本件93年2 月12日遭查獲後，經警方徵得被告同意
      採其尿液送請高雄市凱旋醫院鑑驗結果，確呈嗎啡陽性反
      應，可認被告有施用第一級毒品海洛因之行為，又因此次
      係初犯施用毒品案件，經原審法院於翌日（13日）以93年
      度毒聲字第353 號裁定送勒戒處所施以觀察勒戒後，於93
      年3 月15日因無繼續施用傾向出所等節，此有尿液採證代
      碼對照表、高雄市凱旋醫院93年2 月27日煙毒尿液檢驗成
      績書各1 紙、台灣高雄看守所附設勒戒處所93年3 月5 日
      高所正戒勒字第0351號函檢附之「有無繼續施用毒品傾向
      證明書」1 份在偵查卷第14頁、第15頁可稽，可以認定。
      被告固供述其有嚴重毒品成癮性，每日要施用每包重達0.
      3 至0.4 公克毒品之分裝包10餘包，每隔1 小時施用1包
      ，亦曾因海洛因施用過量而入院等語，並提出高雄市立小
      港醫院診斷證明書為其佐據（見偵查卷第30頁），查被告
      確於92年7 月17日18時許就醫主訴「吃海洛因過量，呼吸
      困難」，由醫院施打鴉片劑拮抗劑後症狀改善等節，經原
      審向小港醫院調取被告病歷，及詢該院急診科主治醫師林
      靖國醫師書面陳述（見原審卷第44頁），核對屬實，惟一
      般有施用毒品慣習之人，應能了解自身施用毒品極限，適
      當控制用量，鮮少發生無法控制劑量因而休克送醫之情形
      ，而被告前於92年7 月間因服海洛因過量赴小港醫院就診
      ，諒係因初期施用毒品者尚未完全掌控身體對藥物劑量負
      荷程度，猝然施用使體內無力承受藥效所致，或係因其該
      次施用之毒品有過量情形，而該就診時間92年7 月17日，
      距本件查獲時93年2 月12日有半年之久，佐以被告在本件
      查獲前確無施用毒品之前科，又進入勒戒處所訪療中，亦
      自述：「一天用2 、3 次海洛因，無前科‧‧‧初次使用
      是92年6 月，合計使用時間約6 月」等語，另被告出現打
      哈欠、流鼻水、虛弱無力等戒斷症狀僅發生於入所時，嗣
      因無繼續施用傾向釋放出所等節，分別有臺灣高等法院被
      告前案紀錄表、臺灣高雄看守所附設勒戒處所觀察勒戒治
      療記錄1 紙在原審卷第61頁可稽，可知，被告於遭查獲前
      之92年6 月間開始施用海洛因毒品，迄案發時為期尚非長
      遠，案發後入所勒戒亦具成效，未及執行完畢即因無施用
      傾向釋放出所，顯見被告應無長期沾染毒品成癮之習性自
      明，亦徵被告本身施用毒品依藥性尚應不至達每日須施用
      0.3 至0.4 公克分袋包裝10餘包劑量（總計1 天約3 至4
      克）之程度，則被告辯稱有如上嚴重海洛因成癮性，而購
      入大量海洛因，以供己施用等語，及前於偵查中供稱「1
      小時吃1 包的情形，已有1 年多。」等語（見偵查卷第62
      頁），應與事實不符，不足採信。
（四）被告另辯稱：扣案毒品1 次大量購入較為便宜，又我每日
      須施用10餘次，為怕吸食過量而分裝小袋分次使用等語，
      但按一般施用毒品之人，施用毒品者不論購買毒品多寡，
      均可按平日之施用量，以杓子等工具逕行酌量取用毒品施
      用，衡情應無為求分裝施用，乃自備大量空夾鏈袋、磅秤
      ，次次予以秤重分裝之必要；再者，海洛因毒品乃係高價
      之物，購買該毒品施用者，似無準備大量之小型夾鏈袋，
      於購得之後自行分裝為多數小包，以使毒品沾染、殘留於
      分裝袋上，而徒增浪費之理（最高法院93年度台上6185號
      、93年度台上3141號理由欄參照）。查警方搜索查獲本件
      時，在房間扣有大型夾鏈袋1 包、小型夾鏈袋4 包、電子
      秤等一般販毒者用以秤重或分裝毒品所必備之物，且夾鏈
      袋規格亦分大小不同種類，而查獲時海洛因亦已分裝多達
      568 包，並均已依0.3 、0.4 公克不等重量分裝成包，均
      如前所述，如扣案海洛因確僅供被告自己施用，且已有長
      時間每日施用海洛因習性，實不須準備多量且大小不一之
      夾鏈袋，亦無需將海洛因依不同重量加以分裝，更無須準
      備電子秤斤斤計較用量，僅須於每次施用前依習慣酌量取
      用即可，被告卻在購入後1 日內，旋將所購毒品1 次完全
      加以分裝，又數量多達568 包，已足供施用5 百餘次長時
      間使用，非僅出於單純供己施用之目的。再者，一般單純
      施用毒品之人，為避免攜帶不便，及經警查獲時損失慘重
      ，或囿於經濟資力因素，均逐次少量購買足供短期施用之
      毒品即可，此可於大多數施用毒品案件所查扣毒品海洛因
      量微可知，被告既自承93年2 月曾向友人支借50萬元，顯
      見其經濟狀況不佳，卻不顧毒品在保管、保存上隱有遺失
      或變質等風險，1 次購入110 餘克海洛因，又所分裝數量
      多達568 包，復將其中563 包置於客廳桌上明顯位置，僅
      將5 包私藏於房內抽屜中，造成大量海洛因毒品殘留在包
      裝袋上耗損，並增加被人發現的風險，已不符一般施用毒
      品者的習性。
（五）再就有關施用海洛因之藥學常識而言，依據Clarke'sIsol
      ation and Identification of Drugs 第二版記載，海洛
      因一般劑量為每4 小時施用5 至10毫克（純品）；即每日
      30至60毫克，其最低致死劑量為200 毫克，若單次施用超
      過該劑量，即有致命之可能；惟久用成癮者會產生耐藥性
      ，其程度依個人體質、使用頻率與接觸時間之長短等因素
      而異，可使其致死劑量增至數倍或10倍以上。人體每日可
      耐受之劑量，受當日使用次數，每次使用劑量，使用密集
      度及個人耐藥性等因素影響，依個案而異，海洛因之藥理
      作用為4-6 小時，成癮者需一日多次施用以防戒斷症狀產
      生，國內因吸食方式多樣及藥物純度差異甚大，藥物使用
      劑量難以常理估量等等，此有行政院衛生署管制藥品管理
      局95年2 月16日管檢字第0950001413號、法務部法醫研究
      所94年2 月2 日第000000000 號、同所95年2 月16日法醫
      毒字第0950000614號函暨所附外文參考資料等函釋在案（
      見原審卷第42頁、本院上訴卷第40頁至第41頁、第60頁至
      第62頁）。則依上開函釋所載，海洛因之藥理作用既為4-
      6 小時，則被告所稱約每1 小時施用1 次，每次或稱0.8-
      1 公克、或稱0.3 至0.4 公克云云，應不足採，且亦無證
      據可認定被告係久用成癮者已有產生耐藥性而一天需要施
      用接近致死量之超高量海洛因以解癮。本件扣案第一級毒
      品海洛因純質淨重僅24.77 公克（g） ，相當於24770 毫
      克（mg），並非247.7 毫克，因1 公克等於1000毫克，如
      以每日用量30毫克計算，則可施用825 日，若以每日用量
      60毫克計算，則可施用412 日，何況一般施用毒品者少有
      施用純質之海洛因，大都摻有葡萄糖成分，一方面較為經
      濟，一方面口感較好，可見被告所購入之第一級毒品海洛
      因之數量，顯非僅供自行施用而已甚明。且由被告尚能工
      作以及施以觀察勒戒後認無施用傾向而得以出所等情以觀
      ，足認被告對毒品之仰賴未深，故被告辯稱每天約一小時
      就必須吸毒一次，施用毒品量大等語，不足採信。則被告
      購入大量毒品，不僅限制其資金之運用，所購得之海洛因
      亦可能因保存不易受潮變質，並因量大而增加被查緝之危
      險性，則以被告年紀不輕，並有工作，有社會經驗及一般
      之常識，豈有僅單純供己施用，而自陷上開不利益及險境
      之理。被告上開辯解既有諸多不符事理之處，顯見被告購
      買本件驗後淨重高達110.53公克之海洛因，並非全供其本
      人施用無訛。是辯護人雖為被告所辯護之「被告販入海洛
      因，目的係供施用，毒品純度不高云云」等語。惟本院依
      據上開事證認定：以持有大量海洛因單純供施用而自陷己
      身受刑事販毒追訴，本即與事理有違。又被告若確僅為自
      己施用，何須在警詢及檢察官內勤複訊中委稱毒品是「阿
      華」陳麗雪所有，企圖卸責，則其所辯將海洛因秤重分裝
      係為避免施用過量等語，顯不可採信。是以，被告購入海
      洛因為數非少，重量已達數上百公克，又同時持有一般販
      賣毒品者必備之電子磅秤及大量之小型夾鏈袋，足見被告
      顯有持有上開大量海洛因以伺機販賣之意圖。至本案經查
      扣之海洛因毒品合計淨重110.53公克，純度百分之22.41
      ，純質淨重24.77 公克，如前所述，縱然毒品純度非高，
      然被告又非初次接觸毒品之人，其既為如此之分裝，亦表
      示該分裝後之毒品份量、純度均足供吸毒者解癮，故純度
      不高並不影響被告有分裝毒品伺機販賣之意圖。是本件被
      告除供己施用外，顯亦兼有販賣營利之意圖而購入扣案毒
      品。
（六）綜上所述，被告甲○○前既無施用毒品前科，且於觀察勒
      戒未執行完畢即因無繼續施用傾向出所，且於勒戒時亦自
      述於92年6 月間始沾染施用海洛因習性，應無被告上開所
      述強烈成癮性，又本件搜索扣得被告所有之海洛因毒品重
      達110 餘公克，包裝數量多達568 包，復扣得電子磅秤3
      台、分裝夾鏈袋5 包、杓子4 支等秤重、分裝工具可資佐
      證，依前開說明，可見被告辯稱係供自己施用而購入上開
      毒品，應係卸責之詞，不足採信。本件事證明確，被告意
      圖販賣而持有第一級毒品海洛因犯行，堪以認定。
三、按海洛因係毒品危害防制條例第2 條第2 項第1 款所列之第
    一級毒品。核被告甲○○所為，係犯毒品危害防制條例第5
    條第1 項之意圖販賣而持有第一級毒品罪。又被告於86年間
    因槍砲彈藥刀械管制條例等案件，經臺灣高等法院臺中分院
    88 年 度上訴字第822 號判決合併定執行刑有期徒刑3 年6
    月確定，另於88年間因傷害案件經臺灣臺中地方法院以87年
    度訴緝字第560 號判處有期徒刑5 月，2 案合併執行有期徒
    刑4 年，執行中於90年4 月13日縮短刑期假釋出監交付保護
    管束，於91年8 月14日縮刑期滿視為執行完畢乙節，有臺灣
    高等法院被告前案紀錄1 份附卷可稽，而按被告行為後，刑
    法第47條關於累犯之構成要件，已於94年2 月2 日修正公布
    、95年7 月1 日施行，修正後刑法第47條以行為人受徒刑之
    執行完畢，或一部之執行而赦免後，5 年內故意再犯有期徒
    刑以上之罪，構成累犯。本件被告確係上開徒刑執行完畢後
    5 年內故意犯本件有期徒刑之罪，不論依修正前之刑法第47
    條，或修正後之刑法第47條第1 項之規定，均構成累犯，對
    被告而言並無有利或不利之情形，故比較新舊法結果，依刑
    法第2 條第1 項前段規定，應依修正前刑法第47條規定，加
    重其刑，惟法定刑無期徒刑部分，依法不得加重。
四、原判決以被告甲○○罪證明確，因予論罪科刑，固非無見；
    惟查：（一）扣案含第二級毒品甲基安非他命成分之晶體1
    包，並非供其為本件犯行所用或預備之物，亦非本件犯行所
    得之物，均與本件犯行不具關聯性，乃不予宣告沒收，原判
    決誤將該包甲基安非他命於本案中沒收銷毀，尚有未當。（
    二）按被告行為後，刑法第47條關於累犯之構成要件，已於
    94年2 月2 日修正公布、95年7 月1 日施行，原判決未予新
    舊法比較適用，亦有未恰。被告上訴意旨，以其持有扣案之
    海洛因純粹供自己施用，並非意圖販賣而持有扣案之海洛因
    為由，指摘原判決不當，雖無理由，然原判決既有上開可議
    之處，自屬無可維持，應由本院將原判決予以撤銷改判。爰
    審酌被告持有毒品之數量不少，並持有各式分裝毒品之工具
    ，且扣案毒品均已分裝完成，處於隨時可交易狀態，一旦流
    入市面，將誘發更多施用毒品人口，潛在其他犯罪危險，所
    生危害非輕，而被告犯罪後，仍矢口否認犯行，態度非佳等
    一切情狀，仍量處有期徒刑12年。又依本件犯罪罪質，於國
    民健康及國家反毒成效有重大影響，認有宣告褫奪公權必要
    ，而褫奪公權屬從刑，與主刑之宣告應一體適用，不容分割
    適用，依刑法第2 條第1 項之規定，本件既適用行為時之法
    律，則關於褫奪公權之規定，亦應適用行為時之法律，併依
    修正前刑法第37條第2 項規定，宣告褫奪公權6 年。扣案之
    白色粉末568 包，係第一級毒品海洛因，依毒品危害防制條
    例第18條第1 項前段規定，應宣告沒收銷燬之。另鑑驗耗用
    之毒品既已滅失，自毋庸宣告沒收銷燬。又扣案電子磅秤3
    台、分裝夾鏈袋5 包（大型袋4 包、小型袋1 包，共計2,85
    0 個空袋）、杓子4 支等物，均為被告所有，業據被告供述
    在卷，且係供被告本件犯罪肴取、秤重及分裝毒品所用之物
    ，另外，包裝第一級毒品海洛因所用之外包裝夾鏈袋568 個
    ，因毒品危害防制條例第18條第1 項前段規定所得諭知沒收
    並銷燬之者，以查獲之毒品及專供製造或施用毒品之器具為
    限，並不及於毒品之外包裝；而毒品外包裝既係用於包裹毒
    品，防其裸露、潮濕，便於攜帶販賣，亦係供販賣毒品所用
    之物（最高法院92年度臺上字第1288號判決意旨），是該外
    包裝部分與扣案之電子磅秤等物，均依同條例第19條第1 項
    前段規定，宣告沒收。其餘扣案之行動電話1 支、安非他命
    吸食器1 組、銅條柱1 支、現金334,100 元，被告雖坦承係
    其所有，然此或係被告施用第二級毒品所用之物，或係亦無
    證據認與被告之本案販賣第一級毒品之犯行有涉，自無從為
    沒收之諭知。另扣案晶體1 包，含第2 級毒品甲基安非他命
    陽性反應（驗前毛重0. 3公克，驗後毛重0.2 公克），此有
    高雄醫學大學附設中和紀念醫院93年3 月9 日9303-60 號檢
    驗報告1 紙在卷可稽（偵查卷第29頁），然非供其為本件犯
    行所用或預備之物，亦非本件犯行所得之物，均與本件犯行
    不具關聯性，乃不予宣告沒收，附此敘明。
五、被告甲○○另案經臺灣高雄地方法院於95年1 月5 日發佈通
    緝，經本院合法傳喚，無正當理由而不到庭，爰不待其陳述
    逕行判決。
據上論斷，應依刑事訴訟法第369 條第1 項、第364 條、第299
條第1 項前段、第371 條，毒品危害防制條例第5 條第1 項、第
18條第1 項前段、第19條第1 項前段，刑法第11條、第2 條第1
項前段、修正前刑法第47條、第37條第2 項，判決如主文。
本案經檢察官陳建年到庭執行職務。
中    華    民    國    95    年    12    月    4     日
                  刑事第二庭    審判長法  官  林正雄
                                      法  官  陳啟造
                                      法  官  黃壽燕
以上正本證明與原本無異。
如不服本判決應於收受本判決後10日內向本院提出上訴書狀，其
未敘述上訴理由者，並得於提起上訴後10日內向本院補提理由書
狀（均須按他造當事人之人數附繕本）「切勿逕送上級法院」。
中    華    民    國    95    年    12    月    4     日
                                      書記官  王婉蓉
附錄本判決論罪科刑法條：
毒品危害防制條例第5條第1項
  意圖販賣而持有第一級毒品者，處無期徒刑或 10 年以上有期
  徒刑，得併科新臺幣7 百萬元以下罰金。


司法院資訊處製作；財團法人民間司法改革基金會備份。
